臺灣高等法院臺南分院刑事裁定　　　　　 99年度抗字第369號
抗　告　人
即聲請人　　陳木容
上列抗告人因發還扣押物案件，不服臺灣雲林地方法院中華民國
99年11月30日裁定（99年聲字第1351號），提起抗告，本院裁定
如下：
    主    文
抗告駁回。
    理    由
一、抗告意旨略以：
  (一)扣案之小松牌 PC310-5型挖土機，係抗告人之財產，並非攸
    關判斷本案犯罪事實有無之重要證據，縱本件判決尚未確定
    ，誠意無繼續留存扣押之必要，且其係抗告人之財產，有抗
    告人該財產無端遭扣押，每月損失新台幣10萬元相當於租金
    之損害，此舉嚴重影響抗告人之生技與營運週轉，即便原裁
    定法院認有留存之必要，亦得以命抗告人保管之責方式，暫
    行發還聲請人，以免抗告人無端受損過。
  (二)按「可為證據或得沒收之物，得扣押之」；「扣押物若無留
    存之必要者，不待案件終結，應以法院之裁定或檢察官命令
    發還之；其係贓物而無第三人之主張權利者，應發還被害人
    。扣押物因所有人、持有人或保管人之請求，得命其負保管
    之責，暫行發還」，刑事訴訟法第133條第1項及第142條第1
    項分別定有明文。至於第三人主張權利者係指第三人主張贓
    物為其所有而言：
  1.原裁定以為陳四川於警詢中陳稱希望可以主張權利，確保損
    失降到最低云云，惟陳四川並不是對於贓物主張所有權之權
    利，僅是表示希望可以降低損失之外，根本不是主張系爭扣
    案之挖土機為其所有，原裁定認定事實存在有誤會，適用法
    條容有違誤。況抗告人為系爭扣案之挖土機之所有權人以及
    本案之被害人，原裁定法院自可以依照刑事訴訟法第142 條
    第2項規定，得命其負保管之責，暫行發還。
  2.系爭扣案之挖土機為聲請人所有，既經抗告人請求，當應依
    前開第142條第2項規定，飭抗告人負保管之責而暫行發還該
    扣押物，以期兩全而避免挖土機長期扣押至生銹腐蝕而毀壞
    ，原審未就此斟酌並敘述理由即為駁回之裁定，自有未洽。
    爰依法提起抗告。
二、按扣押物若無留存之必要者，不待案件終結，應以法院之裁
    定或檢察官之命令發還之；其係贓物而無第三人主張權利者
    ，應發還被害人，此為刑事訴訟法第142條第1項所明定。易
    言之，倘扣押物係屬贓物，縱認該扣押物已無留存之必要，
    仍須於無第三人主張權利之情形下，法院始得裁定發還之；
    若有第三人主張權利，礙於審理刑事案件之法院無認定權利
    歸屬之權限，自不能直接發還被害人，應由主張權利之人另
    循民事訴訟程序解決（參酌最高法院97年台抗字第 577號裁
    定）。
三、抗告意旨雖以：刑事訴訟法第142條第1項所稱第三人主張權
    利者係指第三人主張贓物為其所有而言，而陳四川對於扣案
    之挖土機並非主張所有權之權利，僅是表示希望可以降低損
    失，又抗告人為扣案之挖土機之所有人及被害人，自得依刑
    事訴訟法第142條第2項規定，請求暫行發還云云。惟查：
  (一)按以動產所有權，或其他物權之移轉或設定為目的，而善意
    受讓該動產之占有者，縱讓與人無讓與之權利，其占有仍受
    法律之保護；占有物如係盜贓或遺失物，其被害人或遺失人
    ，自被盜或遺失之時起，二年以內，得向占有人請求回復其
    物；盜贓或遺失物，如占有人由拍賣或公共市場，或由販賣
    與其物同種之物之商人，以善意買得者，非償還其支出之價
    金，不得回復其物，民法第 948、949、950條分別定有明文
    。
  (二)查扣案之挖土機雖原為抗告人所有，遭被告林秋炎竊取後，
    販賣給不知情之陳四川等情，業據被告林秋炎於警詢中坦承
    不諱，並經證人陳四川證述在卷，另有買賣讓渡合約書、估
    價單、讓渡證書、監視錄影翻拍照片附卷可資佐證。足見扣
    案之挖土機業經被告林秋炎透過買賣轉讓與第三人陳四川，
    占有型態已然不同（形式上占有人為陳四川），依民法第94
    8 條規定，第三人陳四川如係屬善意受讓上開挖土機之占有
    ，其占有受法律之保護，抗告人即所有人僅得同法第 949條
    之規定，行使盜贓物回復請求權，且如符合民法第 950條之
    情形，尚須償還其支出之價金，方得回復其物，在尚未踐行
    上開民事程序而主張其回復其物之權利前，其就扣案挖土機
    既因喪失占有而產生權利變動，是否得基於所有人之權利，
    而請求逕予發還，尚非無疑。
  (三)況且，第三人即扣案挖土機之買受人陳四川既已對於扣案之
    挖土機主張權利，則扣案挖土機之權利歸屬自因第三人陳四
    川是否係屬民事法上物權善意受讓而發生變動，尚待當事人
    提起民事訴訟程序以釐清其法律關係及權利歸屬，在此之前
    ，抗告人並非當然為法律上所有人，自無從依刑事訴訟法第
    142條第2項規定而准暫行發還。是抗告人執以：陳四川對於
    扣案之挖土機並非主張所有權之權利，僅是表示希望可以降
    低損失，請求暫行發還云云，尚有誤會，自不足取。
四、綜上所述，原審法院認扣案之挖土機之發還對象尚有疑義，
    並非無第三人可主張權利之情形，與刑事訴訟法第142條第1
    項後段所載要件有悖，駁回抗告人之聲請，於法並無不合。
    抗告意旨仍執前詞提起抗告，為無理由，應予駁回。
五、據上論斷，依刑事訴訟法第412條，裁定如主文。
中    華    民    國   100    年    1     月    5     日
                  刑事第五庭  審判長法  官  楊明章
                                    法  官  趙文淵
                                    法  官  蔡美美
以上正本證明與原本無異。
不得再抗告。
                                    書記官  歐貞妙
中    華    民    國   100    年    1     月    5     日